【裁判字號】    96,訴,442
【裁判日期】    970407
【裁判案由】    誣告等
【裁判全文】
臺灣臺南地方法院刑事判決               96年度訴字第442號
公  訴  人  臺灣臺南地方法院檢察署檢察官
被      告  丁○○
選任辯護人  吳信賢律師
被      告  丙○○
選任辯護人  黃紹文律師
            徐美玉律師
            黃溫信律師
上列被告因誣告等案件，經檢察官提起公訴（95年度偵字第1386
7號），本院判決如下：
    主  文
丁○○、丙○○均無罪。
    理  由
一、公訴意旨以：丙○○於民國94年7月4日14時10分許，駕駛自
    小客車，在台南縣關廟鄉○○路與忠孝街口，與乙○○駕駛
    之自小客發生車禍肇事，當時丙○○並無外傷，竟於同年8
    月16日，在台南縣關廟鄉○○路1021號恆生醫院，與該院醫
    師丁○○共謀，由丁○○製作丙○○「頭部外傷」之不實診
    斷證明書供丙○○行使。丙○○隨即單獨起意，意圖使乙○○受刑事處分，於同年8月26日持該不實之診斷證明書為證
    據，向本署誣告，捏稱：乙○○於前揭車禍中造成劉某頭部
    外傷，涉犯過失傷害罪等情（臺灣臺南地方法院檢察署95年
    度調偵字第53號）。嗣經檢察官查明上情，而對乙○○為不
    起訴處分確定。因認丁○○、丙○○所為，均犯刑法第216
    條行使第215條之偽造文書罪嫌；被告丙○○另犯刑法第169
    條第1項之誣告罪嫌。
二、本件公訴人認被告涉犯前開誣告、偽證等罪嫌，無非以：
  被告丙○○於本件車禍後至恆生醫院診察時，頭部並無外傷
    ，迭據被告二人於偵查中陳明，核與乙○○所述相符，並有
    被告丙○○之病歷資料附卷可資佐證，是被告丁○○製作之
    診斷證明書，其內容為不實至明。
  復有診斷證明書、告訴狀、臺灣臺南地方法院檢察署95年度
    調偵字第53號不起訴處分書在卷可按。
三、按犯罪事實，應依證據認定之，無證據不得認定其犯罪事實
    ；又不能證明被告犯罪者，應諭知無罪之判決，刑事訴訟法
    第154條第2項、第301條第1項分別定有明文。次按事實之認
    定，應憑證據，如未能發現相當證據，或證據不足以證明，
    自不能以推測或擬制之方法，為裁判基礎；認定不利於被告
    之事實，須依積極證據，苟積極證據不足為不利於被告之事
    實認定時，即應為有利於被告之認定，更不必有何有利之證
    據；又認定犯罪事實所憑之證據，雖不以直接證據為限，間
    接證據亦包括在內；然而無論直接或間接證據，其為訴訟上
    之證明，須於通常一般之人均不致有所懷疑，而得確信其為
    真實之程度者，始得據為有罪之認定。最高法院40年台上字
    第86號、30年上字第816號、76年台上字第4986號分別著有
    判例可資參照。再按刑法誣告罪之成立，以犯人明知所訴虛
    偽為構成要件，若輕信傳說懷疑誤告，縱令所告不實，因其
    缺乏誣告故意，仍難使負刑責，且若誤認有此事實，或以為
    有此嫌疑，亦不得遽指為誣告。最高法院20年上字第253號
    、第717號判例參照。
四、訊之被告丙○○固不否認於前揭時、地前往恆生醫院診察，
    由被告丁○○製作前述診斷證明書，被告丙○○並行使該診
    斷證明書，指告乙○○過失傷害等情，惟均矢口否認犯罪。
    被告丙○○辯稱：伊確於案發當日因車禍碰撞而昏迷，經人
    送至離現場較近之恆生醫院，伊與該醫院並無關連。因翌日
    （7月5日）感覺頭昏、背部疼痛，前往高雄榮民總醫院（下
    簡稱高雄榮總）就診，再於7月7日門診，伊因車禍確有受傷
    ，且無共謀偽造文書之犯行。被告丁○○辯稱：伊依據同院
    徐列醫師於7月4日為丙○○診察所為之紀錄予以登載，病歷
    中也確有「Head injury」病症之描述，伊並未為不實之記
    載。經查：
（一）被告丙○○於在94年7月4日14時10分許，在臺南縣關廟鄉
      ○○路與忠孝街口駕駛自小客車遭人撞擊肇事一節，有交
      通事故現場圖、現場照片八幀及交通事故證明書、交通事
      故初步分析研判表、交通事故調查報告表一、二及被告丙○○和肇事對向乙○○警詢談話筆錄在卷可參，應可採信
      。被告丙○○於事故後受傷就醫，經前開交通事故初步分
      析研判表載明，核與恆生醫院急診病歷上所載丙○○急診
      時間為7月4日14時21分相符，亦經臺灣臺南地方法院檢察
      署95年度調偵字第53號不起訴處分書認定明確。被告丙○○於94年7月4日14時，確因車禍受傷就診，應屬真實。
（二）被告被告丁○○是否涉有刑法第216條、第215條之行使不
      實業務文書罪嫌，即丁○○於94年8月16日開具之診斷證
      明書，在病名欄記載「頭部外傷」，是否屬明知不實之事
      項，故意登載於業務上之文書，因醫院診斷證明書記載之
      病名，屬醫界專業認定範疇，故本件有無行使業務不實登
      載文書，其前提事實為─被告丙○○於94年7月4日14時許
      車禍後，其所受之傷害是否該當於醫學界普遍理解之定義
      下之「頭部外傷」？
    被告丙○○於在94年7月5日即車禍翌日前往高雄榮總掛急
      診，經該醫院診斷後，亦載有頭部外傷之診斷，有該院出
      具之診斷證明書在卷可參。經本院向該院函詢「頭部外傷
      」之具體內涵為何？依何資料在診斷單上為上開記載（詳
      本院南院雅刑中96訴442字第0960033391號函）？該院函
      覆「『頭部外傷』指頭部受到外來能量或物質所造成之傷
      害，外部未必有明顯傷口（肉眼可見）。……開立診斷證
      明記載『頭部外傷』乃根據患者陳述之受傷機轉及臨床主
      訴開立」，有該院之病歷資料查詢函覆表一紙在卷可按。
      核與臺大醫院神經外科蔡瑞章醫師所著「頭部外傷─腦筋
      受傷真傷腦筋」一文所述─「頭部外傷的定義是外力引起
      之顱腦傷害。頭部其實主要是指腦部，也就是腦組織與鄰
      近之組織。外傷是指外力引起之傷害，而不是外面之傷口
      ，所以表皮未必有傷口，這點是必須要強調的。…外表沒
      有任何傷口，而病人有嚴重的頭部外傷，並不足為奇。…
      頭部外傷包括範圍相當廣，例如腦震盪、顱骨骨折、硬腦
      上血腫、硬腦下血腫、腦內血腫、腦脊髓液鼻漏或耳漏，
      所以臨床症狀也是相當的多樣化，嚴重的程度也各有不同
      ，治療方式也不能一概而論。…頭部外傷多多少少都有後
      遺症，只是有時後遺症很輕微看不出來」（吳信賢律師96
      年5月14日所引附文）。依前開二份醫界專業之說明，均
      指出「頭部外傷」是指頭部受到外力所造成之傷害，不一
      定在頭部表皮留有傷口。即本院檢附恆生醫院之病歷資料
      及診斷證明書送請成功大學附設醫學院請其就本件恆生醫
      院關於「頭部外傷」之記載，是否達「不實記載」之程度
      ，該院於96年8月13日以成附醫外字第0960011857號函回
      覆：「『Head injury』之中文翻譯即為頭部外傷，因此
      並無不實記載之要件」，有該函在卷可稽。本院認為，原
      問診醫師問診後在診斷單上記載「Head injury」，除非
      原問診醫師，在病人並無訴求，亦無任何客觀足以認定存
      有頭部外傷之情形下，仍為「Head injury」之記載，本
      件才有「不實登載」問題。如原診治醫依據病人主訴有暈
      眩、頭痛 (詳恆生醫院94年7月4日丙○○之急診病歷及診
      斷單），及確有車禍之情事，而診斷病人丙○○為「Head
      injury」，依前揭說明，丙○○既確實頭部有受到外力，
      復有暈眩、頭等症狀，原診治醫師因而為「Head injury
      」之診斷，在醫學上並無何違反常情，原診治醫師實無故
      為不實登載之情事。事後醫院或其他輪值醫師在病人要求
      出具之「中文」診斷證明書上記載「頭部外傷」或「頭部
      傷害」，抑是「頭部受傷」，其專業內涵均是指病患頭部
      曾遭受外力而受有傷害，仍在原診治醫師所下診斷之範圍
      內，應無「無中生有」，故意捏造不實事項之偽造問題。
    本件被告丙○○於車禍後，經恆生醫院之徐列醫師診治後
      ，在診斷單上記載「Head injury」，事後丙○○於94年8
      月16日到該院申請診斷證明書，由丁○○醫師出具「頭部
      外傷」中文診斷證明書，有該院出具之丙○○病歷及診斷
      單在卷可徵。依前揭說明，丁○○在診斷證明書上「頭部
      外傷」之記載，既在原診治醫師診斷「Head injury」之
      概念範圍內，自無何登載不實事項於業務上文書之犯行。
    至於丁○○非原診治醫師，其根據原診治醫師所寫之病歷
      ，而以診治醫師名義開立診斷證明書有無違反醫法第二十
      九條關於醫師非親診療，不得交付診斷證明書之規定？經
      行政衛生署於97年1月14日以衛署醫字第0970201299號函
      釋：「查病患向醫療機構申請診斷證明書時，負責診治病
      患之醫師若因輪班、差假或離職等因素未出勤，基於便民
      原則，該醫療機構仍得依醫療法第76條『醫院、診所如無
      法令規定之由，不得拒絕開給診斷證明書」之規定，由該
      院其他醫師依病患之病歷資料，依原病歷記載代填發證，
      並於醫師姓名欄備註原診治醫師及發證醫師姓名，交付病
      患，應符合醫師法及醫療法之立法精神」。依該函釋，本
      件丁○○醫師依徐列醫師診治後之診斷單，代該院徐列醫
      師發立診斷證明書，並將二人列名在診斷證明書上，原無
      違反醫療法問題。縱有違反，亦屬醫療法第29條行政罰鍰
      問題，與刑責無涉。況本件原起訴範圍僅論及丁○○醫師
      將「Head injury」在診斷證明書上記載為「頭部外傷」
      有無故為不實登載之問題，與丁○○填製該診斷證明書有
      無違反相關行政法規無涉，併予指明。
（三）丙○○確經歷車禍，亦有暈眩、頭痛等症狀，經醫師斷後
      均認係受有頭部外傷，此不僅恆生醫院醫師作此診斷，即
      丙○○於車禍翌日至高雄榮總急診時，高雄榮總之診治醫
      師亦作相同之診斷，有恆生醫院及高雄榮總出具之診斷證
      明書在卷可稽。丙○○於94年8月25日檢附恆生醫院之診
      斷證明書向肇事他方提出傷害告訴，原屬告訴權之合法行
      使。丙○○告訴乙○○過失傷害，乙○○所為是否合於刑
      法第284條第1項過失傷害罪之構成要件，且與丙○○所受
      傷害間是否有因果關係而應負擔過失傷害罪責？原屬司法
      機關依法應調查事項，亦為司法機關之法定職責，司法機
      關依法原有成立及不成立之認定權限，尚難以乙○○不必
      負擔刑事責任，即謂丙○○提出告訴之行為係誣告。原起
      訴意旨僅以丙○○車禍後「並無外傷」，故意串謀丁○○
      醫師故為不實之診斷證明書，向乙○○提出告訴，而有誣
      告。惟「頭部外傷」並不以肉眼可見之傷口為必要，只要
      頭部有受外力造成傷害即屬之，此為醫學知識，並經本院
      函查明確，詳如上述。丙○○因車禍受有頭部外傷，既經
      恆生醫院及高雄榮總二家醫療院所為相同之診斷，丙○○
      在相信自己受有傷害之情形下，向對方提出過失傷害告訴
      ，實無何故意虛構事實，欲誣陷他人於罪之誣告犯行。
五、綜上所述，丁○○醫師依徐列醫師診治車禍送往該院之丙○○後診斷單上所為「Head injury」之記載，事後在丙○○
    要求開立之診斷證明書上記載為「頭部外傷」，經本院函詢
    有關醫療機構後，均認為不成立不實事項之記載。本院亦認
    為「Head injury」記載為「頭部外傷」，仍在原診治醫師
    之診斷範圍內，並無故為不實填載問題。從而丙○○據此診
    斷證明書向乙○○提出告過失傷害告訴，為人民訴訟權之合
    法行使，並無何故意構陷他入罪之誣告犯行。本件不能證明
    被告二人犯罪，揆諸首揭說明，應為無罪之諭知。
據上論斷，應依刑事訴訟法第三百零一條第一項，判決如主文。
本案經檢察官甲○○到庭執行職務
中    華    民    國    97    年    4     月     7    日
            刑事第七庭    審判長法  官  陳振謙
                                法  官  卓穎毓
                                法  官  高如宜
以上正本證明與原本無異。
如不服本判決應於收受本判決後10日內向本院提出上訴書狀，並
應敘述具體理由。如未敘述上訴理由者，應於上訴期間屆滿後20
日內向本院補提理由書狀（均須按他造當事人之人數附繕本）「
切勿逕送上級法院」。
                                書記官  黃雅雲
中    華    民    國    97    年    4     月     7    日


司法院資訊處製作；財團法人民間司法改革基金會備份。
